臺灣高雄地方法院民事判決
110年度雄簡字第1812號
原      告  陳智恒  
被      告  裕融企業股份有限公司

法定代理人  嚴陳莉蓮
訴訟代理人  季佩芃律師
複  代理人  陳韋樵律師                      
上列當事人間請求確認本票債權不存在事件，本院於111年3月22
日言詞辯論終結，判決如下：
    主  文
確認被告持有如附表一所示之本票，於超過新臺幣參拾伍萬貳仟
伍佰肆拾玖元，及自民國一一Ｏ年四月十三日起至民國一一Ｏ年七
月十九日止，按週年利率百分之二十計算之利息，暨自民國一一
Ｏ年七月二十日起至清償日止，按週年利率百分之十六計算之利
息部分，對原告之本票債權不存在。
原告其餘之訴駁回。
訴訟費用由被告負擔五分之四，餘由原告負擔。
    事實及理由
一、原告主張：被告持有如附表一所示之本票1 紙（下稱系爭本
    票），經被告向本院聲請本票裁定，業經本院以110 年度司
    票字第2869號本票裁定獲准，就新臺幣（下同）598,222元
    未獲清償部分得聲請強制執行。然系爭本票之簽發緣由乃原
    告於民國109 年5、6月間向訴外人黃富強購買車牌號碼000-
    0000號自小客車（下稱系爭車輛），約定價金為60萬元。原
    告嗣於109年6月30日向被告申辦分期貸款，並簽立分期付款
    暨債權讓與契約（黃富強將前開債權讓與被告），約定分期
    付款總價為717,120元，分48期清償，每期金額14,940元（
    下稱系爭契約），並由原告簽發系爭本票為貸款之擔保，並
    將系爭車輛設定動產擔保抵押權予被告。而原告自109年7月
    至110年2月，均有遵期繳納分期貸款，已清償共104,580元
    ，然於110年3月未如期繳納分期貸款，遭被告於110年3月25
    日取回並拍賣系爭車輛，並於110年4月13日得款198,000元
    ，則原告已就系爭本票之票款清償共計302,580元，僅餘297
    ,420 元票款債務。是為避免原告之權益遭受損害，自有確
    認系爭本票債權不存在之必要，爰依法提起本件訴訟等語，
    並聲明：確認被告持有之系爭本票，於超過297,420元部分
    之本票債權對原告不存在。
二、被告則以：依系爭契約約定，若原告未按時清償分期債權之
    任一期款項時，應按時計延遲天數以該期期付款依週年利率
    20％加計延滯金，又原告若期前清償全部分期款項而解除契
    約，依系爭契約特別約款約定，須支付本金餘額12％之違約
    手續費。而原告於110年1月31日繳納分期付款金額後即未依
    約繳款，斯時尚餘525,358元本金未清償。是被告得依系爭
    契約特別約款加收積欠本金12％之違約手續費63,043元（計
    算式：525,35812％＝63,043，小數點以下四捨五入）。嗣被
    告於110年4月13日拍定系爭車輛，拍定價金為198,000元，
    扣除原告應負擔之貨物稅9,429元，被告僅受償188,571元。
    另系爭車輛委託拍賣費用為3,960元，應由原告負擔。又被
    告向本院聲請110年度司票字第2869號本票裁定，支出程序
    費用1,000元，亦應由原告負擔。是以，經抵充後，原告尚
    積欠被告424,653元及自110年4月14日起至清償日止，按週
    年利率20％計算之利息等語，資為抗辯，並聲明：原告之訴
    駁回。
三、經查，兩造於109年6月30日簽立系爭契約及特別約定條款，
    原告嗣於109年7月2日簽發系爭本票，並另以系爭車輛設定
    動產擔保抵押權予被告，以擔保貸款債務。原告自109年7月
    至110年2月，均有遵期繳納分期貸款，已清償共104,580元
    ，然於110年3月未如期繳納分期貸款，遭被告於110年4月13
    日拍賣系爭車輛，拍定價金為198,000元以取償，系爭車輛
    之委託拍賣費用為3,960元、營業稅為9,429元。被告另聲請
    准予系爭本票強制執行裁定，程序費用1,000元等情，有系
    爭契約暨特別約定條款、系爭車輛動產抵押權設定資料、系
    爭車輛拍賣資料暨電子發票在卷可稽（見本院卷第79至81、
    115至117、125至129、153至155、161至166、173至187頁）
    ，並經本院調閱110年度司票字第2869號卷確認無訛，且為
    兩造所不爭執，堪信為真實。
四、本院之判斷：
　　原告主張就系爭本票所擔保債務僅餘297,420元乙節，則為
    被告所否認，並以前詞置辯，是本院應審酌者厥為：（一）
    原告尚積欠被告之貸款金額為何？（二）原告請求確認被告
    持有之系爭本票，於超過297,420元部分之本票債權對原告
    不存在，有無理由？茲分述如下：
　　（一）原告尚積欠被告貸款356,502元
　　⒈按稱消費借貸者，謂當事人一方移轉金錢或其他代替物之
      所有權於他方，而約定他方以種類、品質、數量相同之物
      返還之契約；借用人應於約定期限內，返還與借用物種類
      、品質、數量相同之物；遲延之債務，以支付金錢為標的
      者，債權人得請求依法定利率計算之遲延利息，但約定利
      率較高者，仍從其約定利率；清償人所提出之給付，應先
      抵充費用，次充利息，次充原本，民法第474條第1項、第
      478條前段、第233條第1項、第323條前段分別定有明文。
　　⒉原告尚積欠被告之項目及金額，分述如下：
　　①貸款本金部分：
　　　經查，系爭契約第2條約定：「買賣價金、利率及清償方
      式：乙方（即原告）向丙方（即黃富強）購入標的物之分
      期付款總價為新台幣717,120整（現金價新台幣600,000元
      ），除頭款新台幣0元外，餘款分48期攤還。利息按年利
      率9.03％計算，每期應還利息額依本金餘額按月計息，並
      於期付款中優先抵充之，剩餘金額沖還本金。本息攤計公
      式：本金（餘）年利率/12＝當期利息，期付款減當期利
      息＝當期實還本金。分期付款債權之清償日期、每期金額
      、付款方式如下：自民國109年8月2日起至民國113年7月2
      日止，每月一付、期付新台幣14,940元。．．．」，有系爭
      契約可查（見本院卷第115頁）。又原告有遵期繳納109年
      7月起至110年2月止之分期款，已清償共104,580元，則依
      前揭本息攤還約定，原告給付至110年2月止之分期款，於
      抵充各期利息後，尚餘本金525,357元（詳見附表二），
      堪以認定。
　　②利息及延滯金部分：
　　　經查，系爭契約第5條約定：乙方未依本契約或甲、乙方
      間其他任一契約之約定按期清償債務，付息，或償付費用
      、稅捐或其他債務時，甲方得要求乙方立即清償全部分期
      債權；第2條約定：「．．．遲延付款費用約定：乙方未按時
      清償分期債權之任一期款項時，應按實際遲延天數，以該
      期期付款依年息百分之20加計延滯金及催款手續費新台幣
      100元．．．」，有系爭契約可憑（見本院卷第115頁）。次
      查，原告最後繳款日為110年1月31日，係提前繳付110年2
      月之分期款乙節，有被告所提債權計算書可佐（見本院卷
      149頁）。又原告未依約繳付110年3月之分期款，依系爭
      契約第5條約定，所有債務視為全部到期，而原告斯時尚
      積欠525,357元本金未償還。參以兩造均不爭執系爭契約
      約定於每月2日繳付分期款（見本院卷第135頁），而被告
      至110年4月13日始就系爭車輛拍得價金受償，是原告自應
      負擔其遲延繳付分期款之日即110年3月3日起至同年4月12
      日止（共41日），按週年利率20％計算之延滯金（相當遲
      延利息部分），共計11,803元【計算式：525,35720％41
      /365＝11,803，小數點以下四捨五入】，是被告所主張逾
      此範圍之延滯金部分，則屬無據。另原告有遵期繳付110
      年2月分期款，並無遲延給付之情形，故自110年2月3日至
      3月2日，仍應按週年利率9.03％計算應繳付之利息，而為3
      ,953元（詳如附表二）。
　　③委託拍賣費用部分：
　　　經查，系爭契約第5條約定：乙方未依本契約獲甲、乙方
      間其他任一契約之約定按期清償債務，付息，或償付費用
      、稅捐或其他債務時，甲方得公開拍賣抵押物；出賣標的
      物（抵押物）所得價金扣除拍賣相關稅費與占有費用及抵
      還各債務契約項下債務之本息、遲延利息、違約金及各項
      費用後，如有不足時，乙方及連帶保證人應負責連帶補足
      ，有系爭契約可參（見本院卷第115頁）。而委託拍賣車
      輛須支出拍賣費用，為一般交易常情，又依上開規定，被
      告拍賣抵押物取得之價金，須扣除拍賣費用始得用以抵償
      原告所負債務，是依兩造約定，可徵相關系爭車輛拍賣費
      用係劃歸由原告負擔甚明。次查，系爭車輛委託拍賣費用
      為3,960元，有系爭車輛委拍人應付帳款明細表存卷可參
      （見本院卷第155頁），是被告主張原告應負擔系爭車輛
      委託拍賣費用3,960元，自屬有據。
　　④營業稅收部分：
　　⑴按以營利為目的之公營、私營或公私合營之事業在中華民
      國境內銷售貨物或勞務為營業人及營業稅納稅義務人，應
      依法課徵營業稅，加值型及非加值型營業稅法（下稱營業
      稅法）第1條、第2條第1款、第6條第1款分別定有明文。
      又債權人為保全債權，自行拍賣或變賣債務人依動產擔保
      交易法規定設定動產抵押之抵押物或設定動產質權之質押
      物，屬營業稅法第3條第1項規定之銷售貨物行為；債權人
      拍賣抵押物或質押物以抵償其債務，係屬原所有權人銷售
      貨物之行為，有財政部賦稅署99年7月19日台財稅字第099
      04066410號函釋意旨可參。
　　⑵經查，被告拍賣系爭車輛取償之行為，依前揭說明，仍屬
      系爭車輛所有權人即原告銷售貨物之行為，則應向原告課
      予營業稅一事，堪可認定。次查，依系爭契約第5條約定
      ，系爭車輛拍賣相關稅費應由原告負擔乙節，業經前述，
      而系爭車輛拍賣之營業稅額為9,429元，亦有系爭車輛出
      售電子發票證明聯存卷可考（見本院卷第129頁），是以
      ，原告自須負擔系爭車輛拍賣之營業稅9,429元，被告此
      部分所辯，要屬有據。
　　⑤違約手續費部分：
　　　經查，系爭契約附約特別約定條款固約定：「1.乙方同意
      如期前清償全部分期款項而解除契約，須支付甲方按受讓
      債權中分期本金餘額12％計算之手續費（逐期遞減）。．．．
      」，有系爭契約特別約定條款書可證（見本院卷第117頁
      ）。然上開約款係指債務人若有期前清償全部分期款項而
      解除契約時，須另行支付期前清償手續費，以填補被告本
      得預期之利息收益，非謂債務人因有未依約按期清償債務
      而喪失期限利益時猶須支付此一期前清償手續費。蓋此際
      並無債務人期前清償全部分期款項而解除契約之情形，是
      本件原告遭被告拍賣系爭車輛，以抵償部分貸款，顯與上
      開約定之要件不符。況系爭契約第2條已就遲延付款費用
      另為約定，即按實際遲延天數，以該期期付款依年息20％
      加計延滯金，益徵遲延付款並不包含在原告得請求期前清
      償手續費之情形。如認被告得併向原告收取延滯金以及違
      約手續費，亦有巧取利益之虞。是以，被告主張違約手續
      費63,043元部分，難認有據。
　　⑥本票裁定程序費用部分：
　　　經查，被告持系爭本票聲請准予強制執行，經本院以110
      年度司票字第2869號裁定准予強制執行，被告支出程序費
      用1,000元等情，經本院調閱110年度司票字第2869號確認
      屬實。惟該本票裁定1,000元程序費用部分，係被告聲請
      本院110年度司票字第2869號本票准予強制執行裁定所支
      出之裁判費用，此部分尚非因原告未依系爭契約繳付分期
      款項，或被告拍賣系爭車輛所當然須支付之費用。且該程
      序費用依上開裁定主文第2項，已載明「聲請程序費用新
      臺幣壹仟元由相對人負擔」，是此部分費用自不得再重複
      列為被告就系爭車輛取回拍賣後所得款項所應優先抵充之
      費用，故被告此部分所辯即非可採。
　　⒊綜上，被告拍賣系爭車輛所得價金198,000元，經抵充利息
      3,953元、依週年利率20％計算之延滯金11,803元及拍賣相
      關稅費9,429元、3,960元，共計29,145元後，剩餘部分為
      168,855元（計算式：198,000－3,953-11,803－9,429－3,96
      0＝168,855），是再用以抵充原告所欠貸款本金525,357元
      後，原告尚積欠本金356,502元。
　　（二）系爭本票擔保貸款之利息部分
　　⒈按約定利率，超過週年百分之16者，超過部分之約定，無
      效，民法第205條定有明文。次按修正之民法第205條之規
      定，於民法債編修正施行前約定，而於修正施行後發生之
      利息債務，亦適用之；修正之民法第205條，自公布後6個
      月施行，民法債編施行法第10條之1、第36條第5項亦分有
      明文，而修正之民法第205條係於110年1月20日修正公布
      ，於6個月後即110年7月20日施行，則約定週年利率自斯
      時起，於超過週年利率16％部分即屬無效。
　　⒉經查，原告以被告110年4月13日拍賣系爭車輛所得價金抵
      充積欠之債務後，尚積欠被告356,502元貸款本金等情，
      詳如前述，則依系爭契約約定，原告本尚應給付被告356,
      502元，及自110年4月13日起至清償日止，按週年利率20％
      計算之遲延利息即延滯金部分。惟依首揭法文說明，被告
      所得向原告請求之利息，自110年7月20日起，於超過週年
      利率16％部分即屬無效。是以，原告僅須對被告負擔356,5
      02元，及自110年4月13日起至110年7月19日止，按週年利
      率20％計算之利息，暨自110年7月20日起至清償日止，按
      週年利率16％計算之利息部分之債務，原告僅就此部分債
      務仍應對被告負擔給付票款之責任，逾此金額被告對原告
      之本票債權即不存在。
五、綜上所述，原告請求確認被告持有系爭本票，於超過356,50
    2元，及自110年4月13日起至110年7月19日止，按週年利率2
    0％計算之利息部分，暨自110年7月20日起至清償日止，按週
    年利率16％計算之利息部分，對原告之本票債權不存在，為
    有理由，應予准許。逾此範圍之請求，為理由，應予駁回。
六、本件事證已臻明確，兩造其餘攻擊防禦方法及所提證據，核
    與判決結果不生影響，爰不逐一論述，併此敘明。
七、訴訟費用負擔之依據：民事訴訟法第79條。　　　　　　　
中　　華　　民　　國　　111 　年　　4 　　月　　12　　日
                  高雄簡易庭  法　官  陳安信　　　
以上正本係照原本作成。
如對本判決上訴，須於判決送達後20日內向本院提出上訴狀。如
委任律師提起上訴者，應一併繳納上訴審裁判費。
中　　華　　民　　國　　111 　年　　4 　　月　　12　　日
                              書記官  蔡妮君
附表一：
發票人 發票日 到期日 票面金額 備註 陳智恒 109年7月2日 110年2月3日 60萬元 即本院110年度司票字第2869號裁定之本票 

附表二：
期數 月付金額 本金 利息 尚餘本金 繳款日期 繳款金額 備註 1 14,940  10,425  4,515  589,575  109年7月25日 14,940  109年8月分期款 2 14,940  10,503  4,437  579,072  109年8月25日 14,940  109年9月分期款 3 14,940  10,582  4,358  568,489  109年9月25日 14,940  109年10月分期款 4 14,940  10,662  4,278  557,827  109年10月28日 14,940  109年11月分期款 5 14,940  10,742  4,198  547,085  109年11月30日 14,940  109年12月分期款 6 14,940  10,823  4,117  536,261  110年1月1日 14,940  110年1月分期款 7 14,940  10,905  4,035  525,357  110年1月31日 14,940  110年2月分期款 8 14,940  10,987  3,953   合計 104,580  110年3月預計分期款及利息